臺灣花蓮地方法院民事判決　　　　　　　　93年度訴字第106號
原　　　告　花蓮縣警察局
法定代理人　戊○○
訴訟代理人　余道明律師
被　　　告　寅○
　　　　　　己○○
　　　　　　丑○○
　　　　　　壬○○
　　　　　　癸○○
　　　　　　子○○
　　　　　　乙○○
　　　　　　丙○○
　　　　　　丁○○
　　　　　　辛○○
　　　　　　甲○○
　　　　　　庚○○
　　　　　　卯○○
　　　　　　辰○○
上列當事人間請求返還房屋事件，經本院於中華民國94年8月17
日言詞辯論終結，判決如下：
      主    文
被告寅○、己○○、丑○○應將坐落花蓮市○○段345地號土地
內房屋（門牌號碼花蓮市○○街57號）遷讓交還原告。
被告壬○○、癸○○、子○○、乙○○應將坐落花蓮市○○段
345地號土地內房屋（門牌號碼花蓮市○○街57號之2）遷讓交還
原告。
被告丙○○應將坐落花蓮市○○段597地號土地內房屋（門牌號
碼花蓮市警光一村28號）遷讓交還原告。
被告丁○○應將坐落花蓮市○○段1151地號土地內房屋（門牌號
碼花蓮市警光新村32號）遷讓交還原告。
被告辛○○、甲○○、庚○○應將坐落花蓮市○○段463地號土
地上如附圖所示Ａ部分，面積一二八點七四平方公尺之房屋（門
牌號碼花蓮市○○路300號）遷讓交還原告。
被告卯○○、辰○○應將坐落花蓮市○○段463地號土地上如附
圖所示Ｂ部分，面積一一四點三七平方公尺之房屋（門牌號碼為
花蓮市○○路300號）遷讓交還原告。
訴訟費用由被告負擔。
本判決第一項於原告以新台幣萬貳仟元為被告寅○、己○○、
丑○○供擔保後，得假執行。但被告寅○、己○○、丑○○如以
新台幣玖萬伍仟壹佰元為原告預供擔保，得免為假執行。
本判決第二項於原告以新台幣萬貳仟元為被告壬○○、癸○○
、子○○、乙○○供擔保後，得假執行。但被告壬○○、癸○○
、子○○、乙○○如以新台幣玖萬伍仟壹佰元為原告預供擔保，
得免為假執行。
本判決第三項於原告以新台幣捌萬貳仟元為被告丙○○供擔保後
，得假執行。但被告丙○○如以新台幣貳拾肆萬伍仟玖佰元為原
告預供擔保，得免為假執行。
本判決第四項於原告以新台幣肆萬元為被告丁○○供擔保後，得
假執行。但被告丁○○如以新台幣壹拾壹萬捌仟捌佰元為原告預
供擔保，得免為假執行。
本判決第五項於原告以新台幣陸萬元為被告辛○○、甲○○、庚○○供擔保後，得假執行。但被告辛○○、甲○○、庚○○如以
新台幣壹拾陸萬陸仟陸佰元為原告預供擔保，得免為假執行。
本判決第六項於原告以新台幣陸萬元為被告卯○○、辰○○供擔
保後，得假執行。但被告卯○○、辰○○如以新台幣壹拾陸萬陸
仟陸佰元為原告預供擔保，得免為假執行。
      事 實 及 理 由
甲、程序部分：
    被告丑○○、癸○○、子○○、乙○○、丙○○、甲○○、
    庚○○、辰○○、丁○○經合法通知，均未於言詞辯論期日
    到場，核無民事訴訟法第386條各款所列情形，爰依原告之
    聲請，由其一造辯論而為判決。
乙、實體部分：
壹、兩造爭執要旨：
一、原告起訴主張：
（一）坐落花蓮市○○段345地號土地上之建物即門牌號碼花蓮
      市○○街57號房屋（下稱系爭一房屋），為原告所有，原
      為北濱派出所宿舍。被告寅○任職原告所屬軒轅派出所（
      北濱派出所併入軒轅派出所）期間，原告將系爭一房屋之
      宿舍配予被告寅○居住使用，嗣被告寅○於民國70年間調
      職至原告所屬新城分局合歡派出所後，未依規定隨職務他
      調而遷出系爭一房屋，且被告寅○於73年9月1日退休後，
      被告寅○及其配偶、子女即被告己○○、丑○○仍續住佔
      用系爭一房屋迄今。
（二）坐落花蓮市○○段345地號土地上之建物即門牌號碼花蓮
      市○○街57號之2房屋（下稱系爭二房屋），為原告所有
      ，原為北濱派出所宿舍。被告壬○○任職原告所屬軒轅派
      出所期間，原告將系爭二房屋之宿舍配予被告壬○○居住
      使用，嗣被告壬○○於69年間調職至原告所屬花蓮分局任
      辦事員後，未依規定隨職務他調而遷出系爭二房屋，且被
      告壬○○於75年6月16日退休後，被告壬○○及其子女、
      媳婦即被告癸○○、子○○、乙○○仍續住佔用系爭二房
      屋迄今。
（三）坐落花蓮市○○段597地號土地上之建物即門牌號碼花蓮
      市警光一村28號房屋（下稱系爭三房屋），為原告所有。
      被告丙○○之父即訴外人馬集野任職原告期間，原告將系
      爭三房屋之宿舍配予馬集野居住使用，惟馬集野於72年10
      月1日退休，並已於92年9月16日死亡後，被告馬永祥業已
      成年，卻仍續住佔用系爭三房屋迄今。
（四）坐落花蓮市○○段1151地號土地上之建物即門牌號碼花蓮
      市警光新村32號房屋（下稱系爭四房屋），為原告所有。
      被告丁○○之父即訴外人高萬國任職原告期間，原告將系
      爭四房屋之宿舍配予高萬國居住使用，惟高萬國於70年1
      月21日退休未歸還系爭四房屋，嗣高萬國於93年3月13日
      死亡後，被告丁○○仍續住佔用系爭四房屋迄今。
（五）坐落花蓮市○○段463地號土地上如附圖所示Ａ部分，面
      積一二八點七四平方公尺之房屋（門牌號碼花蓮市○○路
      300號，下稱系爭五房屋），為原告所有。被告辛○○任
      職原告所屬中華派出所期間，原告將系爭五房屋之宿舍配
      予被告辛○○居住使用，嗣被告辛○○於69年間調職至原
      告保安課後，未依規定隨職務他調而遷出系爭五房屋，且
      被告辛○○於78年5月8日退休後，被告辛○○及其配偶、
      子女即被告甲○○、庚○○仍續住佔用系爭五房屋迄今。
（六）坐落花蓮市○○段463地號土地上如附圖所示Ｂ部分，面
      積為一一四點三七平方公尺之房屋（門牌號碼為花蓮市○○路300號，下稱系爭六房屋），為原告所有。被告卯○○任職原告所屬花蓮分局美崙派出所期間，原告將系爭六
      房屋之宿舍配予被告卯○○居住使用，嗣被告卯○○於78
      年8月間年間調離該派出所，未依規定隨職務他調而遷出
      系爭六房屋，且被告卯○○於86年1月16日退休後，被告
      卯○○及其女即被告辰○○仍續住佔用系爭六房屋迄今。
（七）原告配予被告寅○、壬○○、訴外人馬集野、高萬國、被
      告辛○○、卯○○居住之系爭一至六房屋，使用借貸關係
      均已消滅，原告屢次向被告等催討，均未獲置理，為此爰
      依物上請求權及使用借貸之法律關係，請求被告分別將系
      爭一至六房屋遷讓交還原告等語。
（八）並聲明：１、如主文第一項至第六項所示；２、願供擔保
      ，請准宣告假執行。
二、被告所為抗辯及聲明，分述如下：
（一）被告寅○、己○○、丑○○均係以：被告寅○任職軒轅派
      出所期間，配住系爭一房屋，嗣於70年11月間調派至新城
      分局合歡派出所，因服務偏遠地區，遂依警察機關宿舍管
      理要點第六條規定繼續借用系爭一房屋，嗣被告寅○於73
      年9月1日自新城分局退休，惟依警察機關宿舍管理要點第
      19條之規定及行政院人事行政局90年4月27日（90）九十
      局住福字一號第308086號函釋，被告仍可續住至宿舍處理
      時為止，是原告請求搬遷，自無理由。並聲明：１、原告
      之訴駁回；２、願供擔保，請准宣告免為假執行。
（二）被告壬○○、癸○○、子○○、乙○○則以：被告壬○○
      原任職原告所屬花蓮市警察分局軒轅派出所主管，並配住
      於花蓮市○○街21巷4號宿舍，嗣因原告欲將上開宿舍拆
      除改建，要求被告壬○○搬遷，雙方經協調結果，原告願
      提供新台幣（下同）八萬元作為搬遷費補助，惟未為被告
      壬○○所接受，原告遂以系爭二房屋（即原北濱派出所舊
      有宿舍）配予被告壬○○居住使用，然系爭二房屋當時破
      舊不堪，均由被告自行出資修繕，原告應補償被告最初允
      諾之補助搬遷費八萬元及房屋修繕費十萬元，共計十八萬
      元，被告始負有將系爭二房屋返還原告之義務。並聲明：
      １、原告之訴駁回；２、願供擔保，請准宣告免為假執行
      。
（三）被告丙○○、丁○○部分：兩人均未於言詞辯論期日到場
      ，亦未提出準備書狀作何聲明或陳述。
（四）被告辛○○、甲○○、庚○○則以：
    １、被告辛○○於61年間任職原告所屬中華派出所，配住中
        華派出所日式宿舍，嗣調職至原告保安課內勤業務時，
        仍居住於上開日式宿舍，嗣原告欲改建上開日式宿舍而
        與被告協調，將警民協會所建造位於中華派出所後側之
        空屋（即系爭五房屋）交被告辛○○修繕後居住使用，
        並撥款補助十萬元供作修繕費，因系爭五房屋破爛不堪
        ，被告尚自行借貸五十萬元，充作修繕費，始能修繕完
        竣，被告辛○○並於73年11月1日遷入居住迄今，故被
        告居住於系爭五房屋乃合於管理機關宿舍管理要點第19
        條之規定。是原告以系爭五房屋為中華派出所職務宿舍
        ，並以警察機關宿舍管理要點請求被告搬遷，實無理由
        。否則，原告亦應償還房屋修繕費五十萬元及補償被告
        搬遷補助費十二萬至二十四萬元，被告始願遷讓系爭五
        房屋。
    ２、警民協會所建造之系爭五房屋，係無主房屋，被告辛○○已居住系爭五房屋逾30年之久，依民法第769條、第
        770條規定，被告已取得所有權。
    ３、並聲明：(1)原告之訴駁回；(2)願供擔保，請准宣告免為
        假執行。
（六）被告卯○○、辰○○則以：依警察機關宿舍管理要點第19
      條之規定及行政院人事行政局90年4月27日（90）九十局
      住福字一號第308086號函釋，被告仍可續住至宿舍處理時
      為止，是原告請求搬遷，乃無理由。並聲明：１、原告之
      訴駁回；２、願供擔保，請准宣告免為假執行。
貳、不爭執事實：
一、門牌號碼花蓮市○○街57號房屋，為原告所有。被告寅○任
    職原告所屬軒轅派出所（北濱派出所併入軒轅派出所）期間
    ，原告將上開宿舍配予被告寅○居住使用，嗣被告寅○於民
    國70年間調職至原告所屬新城分局合歡派出所後及於73年9
    月1日退休迄今，被告寅○及其配偶、子女即被告己○○、
    丑○○均占有使用上開宿舍。
二、門牌號碼花蓮市○○街57號之2房屋，為原告所有。被告壬○○任職原告所屬軒轅派出所期間，原告將上開宿舍配予被
    告壬○○居住使用，嗣被告壬○○於69年間調職至原告所屬
    花蓮分局任辦事員後及於75年6月16日退休迄今，被告壬○○及其子女、媳婦即被告癸○○、子○○、乙○○均占有使
    用上開房屋。
三、門牌號碼花蓮市警光一村28號房屋，為原告所有。被告丙○○之父即訴外人馬集野任職原告期間，原告將上開宿舍配予
    馬集野居住使用。被告丙○○業已成年，而馬集野於72年10
    月1日退休及於92年9月16日死亡後，被告馬永祥仍占有使用
    上開宿舍迄今。
四、門牌號碼花蓮市警光新村32號房屋，為原告所有。被告丁○○之父即訴外人高萬國任職原告期間，原告將上開宿舍配予
    高萬國居住使用。被告丁○○業已成年，而高萬國於70年1
    月21日退休及於93年3月13日死亡後，被告丁○○仍占有使
    用上開宿舍迄今。
五、被告辛○○任職原告所屬中華派出所期間，遷入門牌號碼花
    蓮市○○路300號，如附圖所示Ａ部分房屋。嗣被告辛○○
    於69年間調職至原告保安課後及於78年5月8日退休迄今，被
    告辛○○及其配偶、子女即被告甲○○、庚○○仍續住占有
    使用上開房屋。
六、門牌號碼花蓮市○○路300號房屋，如附圖所示Ｂ部分房屋
    ，為原告所有。被告卯○○任職原告所屬花蓮分局美崙派出
    所期間，原告將上開宿舍配予被告卯○○居住使用，嗣被告
    卯○○於78年8月間調離該派出所，至花蓮縣警察局消防隊
    任辦事員後，及於86年1月16日退休迄今，被告卯○○及其
    女即被告辰○○仍續住占有使用上開宿舍。
、本院之判斷：
一、被告寅○、己○○、丑○○部分：
（一）按借用人應於契約所定期限屆滿時，返還借用物，未定期
      限者，應於依借貸之目的使用完畢時返還之，民法第470
      條第1項前段定有明文。又公務人員因任職關係獲准配住
      宿舍或招待所，係屬使用借貸之性質，其經調職或離職，
      依借貸之目的，當然應視為使用業已完畢，貸與人自得據
      以請求交還房屋（最高法院44年台上字第802號判例、86
      年度台上字第964號判決參照）。再參諸卷附行政院人事
      行政局86年8月7日86局住福字第26922號函釋眷屬宿舍合
      法現住人條件、76年11月17日76局肆字第29983號函釋宿
      舍管理疑義（見本院卷第292、432頁），可知不論依行政
      院於72年4月29日修正「事務管理規則」前、後之規定，
      均不得續住調、離職前之機關所配（借）之宿舍，此與事
      務管理規則修正前配住眷屬宿舍而於事務管理規則修正前
      、後之退休人員，得予續住至宿舍處理時為止之情形不同
      。又借用人調職、離職及退休時，應在個三月內遷出，逾
      期不遷出者，應即依約辦理，此觀前開事務管理規則第
      249 條第3項規定甚明。從而，被告寅○於70間調職至合
      歡派出所後，原告與被告寅○間就系爭一房屋宿舍之借貸
      目的即應認為使用業已完畢，其使用借貸關係已經消滅，
      實堪認定。
（二）原告與被告寅○間就系爭一房屋之使用借貸關係，既已消
      滅，被告己○○、丑○○繼續占有使用系爭一房屋，自屬
      無權占有，原告本於所有權之權能，請求被告寅○、己○○、丑○○返還系爭一房屋，自屬有據。
（三）至被告寅○雖抗辯：其於70年11月間調派至新城分局合歡
      派出所，因服務偏遠地區，遂依警察機關宿舍管理要點第
      6條規定繼續借用系爭一房屋，故其就系爭一房屋係經合
      法配住等語。惟此為原告所否認，且被告寅○復未舉證證
      明原告同意其以服務偏遠地區為由，申請借用系爭一房屋
      ，是被告寅○此部分所辯，尚難採信。
二、被告壬○○、癸○○、子○○、乙○○部分：
（一）被告壬○○於69年間已調職至原告所屬花蓮分局任辦事員
      ，有如前述。依前開判決、判例意旨及行政院人事行政局
      函釋內容（見前開第一、(一)理由），則被告壬○○於69年
      間調職至花蓮分局後，原告與被告寅○間就系爭二房屋之
      借貸目的應認已使用完畢而消滅。
（二）原告與被告壬○○間就系爭二房屋之使用借貸關係，既已
      消滅，被告癸○○、子○○、乙○○繼續占有使用系爭二
      房屋，自屬無權占有，原告本於所有權之權能，請求被告
      壬○○、癸○○、子○○、乙○○返還系爭二房屋，自屬
      有據。
（三）至於被告抗辯原告曾承諾給付被告壬○○八萬元之搬遷費
      及原告應補償其出資修繕整建系爭二房屋之費用，始能請
      求其遷讓交還系爭二房屋等語。為原告所否認。且被告壬○○就原告曾承諾給付八萬元之補助搬遷費乙節復未提出
      其他證據以實其說，已難認屬實。況本件原告請求被告壬○○遷讓交還系爭二房屋，與原告究否應補償被告壬○○
      搬遷費及修繕整建系爭二房屋之費用兩者間，亦無互為對
      待給付之關係，是被告壬○○前開所辯，顯屬無據。
三、被告丙○○、丁○○部分：
（一）按因任職關係獲准配住宿舍，其性質為使用借貸，目的在
      使任職者安心盡其職責，是倘借用人喪失其與所屬機關之
      任職關係，當然應認依借貸之目的，已使用完畢，配住機
      關自得請求返還。故公務員因任職關係配住宿舍，於任職
      中死亡時，既喪失其與所屬機關之任職關係，依借貸目的
      應認已使用完畢，使用借貸契約因而消滅，此與一般使用
      借貸契約，借用人死亡時，貸與人僅得終止契約之情形尚
      有不同（最高法院91年台上字第1926號判例意旨參照）。
（二）被告丙○○、丁○○之父馬集野、高萬國因任職予原告機
      關而獲配住系爭三、四房屋，馬集野於92年9月16日死亡
      、高萬國於93年3月13日死亡，則馬集野、高萬國與原告
      間就系爭三、四房屋之使用借貸關係，於渠等死亡時起，
      即因借用人馬集野、高萬國喪失與原告間之任職關係，不
      待原告為終止之意思表示，即因而當然消滅，揆之前揭判
      例意旨，至屬明確。原告與馬集野、高萬國間就系爭三、
      四房屋之使用借貸關係，既於渠等死亡時當然消滅，被告
      丙○○、丁○○基於其為借用人馬集野、高萬國繼承人之
      地位，自負有將使用借貸標的物即系爭三、四房屋返還原
      告之義務，則被告丙○○、丁○○仍占有使用系爭三、四
      房屋，自屬無權占有，原告亦得本於所有權之權能，請求
      被告丙○○、丁○○返還系爭三、四房屋。
四、被告辛○○、甲○○、庚○○部分：
（一）原告主張系爭五房屋為其所有，業據原告提出花蓮縣稅捐
      稽徵處房屋稅籍證明書一件為證，並有被告辛○○提出之
      「花蓮縣警察局增建中華派出所宿舍二間遷建曾辦事員協
      調會」會議記錄記載：「有關本局本年度增建中華派出所
      宿舍二間，須拆除所在地宿舍（目前本局保安課曾辦事員
      居住）因遷移需修繕中華派出所後側舊有宿舍供其居住案
      。‧‧‧」等語明確，是足認系爭五房屋確為原告所有。
      被告辛○○辯稱系爭五房屋為警民協會出資所興建，非原
      告所有，為無主物乙節，自難憑採。
（二）按以所有之意思，二十年間和平繼續占有他人未登記之不
      動產者，得請求登記為所有人；又以所有之意思，十年間
      和平繼續占有他人未登記之不動產，而其占有之始為善意
      並無過失者，得請求登記為所有人，民法第769條、第770
      條定有明文。承前所述，被告辛○○於遷入系爭五房屋時
      ，即已明知系爭五房屋為中華派出所之舊有宿舍，是自難
      認被告辛○○係以所有之意思占有系爭五房屋，則依上開
      規定，被告辛○○主張時效取得系爭五房屋之所有權登記
      請求權，顯無可採。
（三）本件系爭五房屋為原告所有，而被告辛○○於69年已間調
      職至原告保安課，有如前述。依前開判決、判例意旨及行
      政院人事行政局函釋內容（見前開第一、(一)理由），則被
      告辛○○於69年間調職至原告保安課後，原告與被告辛○○間就系爭五房屋之借貸目的應認已使用完畢而消滅。
（四）原告與被告辛○○間就系爭五房屋之使用借貸關係，既已
      消滅，被告甲○○、庚○○繼續占有使用系爭五房屋，自
      屬無權占有，原告本於所有權之權能，請求被告辛○○、
      甲○○、庚○○返還系爭五房屋，自屬有據。
（五）至於被告抗辯原告應補償其出資修繕整建系爭五房屋之費
      用，始能請求其遷讓交還系爭五房屋等語。為原告所否認
      。且被告辛○○就其出資修繕系爭五房屋乙節復未提出其
      他證據以實其說，已難認屬實。況本件原告請求被告辛○○遷讓交還系爭五房屋，與原告究否應補償被告辛○○修
      繕整建系爭五房屋之費用兩者間，亦無互為對待給付之關
      係，是被告辛○○前開所辯，亦屬無據。
五、被告卯○○、辰○○部分：
（一）被告卯○○於78年8月間已調職至原告所屬消防隊任辦事
      員，有如前述。依前開判決、判例意旨及行政院人事行政
      局函釋內容（見前開第一、(一)理由），則被告卯○○於78
      年間調職至消防隊後，原告與被告卯○○間就系爭六房屋
      之借貸目的應認已使用完畢而消滅。
（二）原告與被告卯○○間就系爭六房屋之使用借貸關係，既已
      消滅，被告辰○○繼續占有使用系爭房屋，自屬無權占有
      ，原告本於所有權之權能，請求被告卯○○、辰○○返還
      系爭六房屋，自屬有據。
六、按所有人對於無權占有或侵奪其所有物者，得請求返還之。
    民法第767條前段定有明文。系爭一至六房屋既屬原告所有
    ，而被告寅○、壬○○、辛○○、卯○○及訴外人馬集野、
    高萬國與原告間分別就系爭一至六房屋之使用借貸關係業已
    消滅，有如前述，則其等與配偶、子女即被告己○○、丑○○、癸○○、子○○、乙○○、丙○○、丁○○、甲○○、
    庚○○、辰○○自屬無權占有系爭一至六房屋。從而，原告
    依物上請求權之法律關係，請求被告等分別遷讓交還系爭一
    至六房屋予原告，自屬有據，應予准許。
七、又本件原告訴請遷讓房屋部分，係併依物上請求權、使用借
    貸之法律關係為其依據，此種起訴之形態，謂之重疊的訴之
    合併，訴訟標的雖有數項，而僅有單一之聲明，法院應就所
    主張之數項標的逐一審判，如其中一項請求為有理由，即可
    為原告勝訴之判決，就他項標的無須更為審判 ( 最高法院
    88年度台上字第1127號、86年度台上字第997號、85年度台
    上字第1158號、83年度台上字第1076號、71年度台上字第
    238號判決意旨參照)，則原告依物上請求權法律關係所為之
    請求，既經本院為勝訴之判決，就原告另依使用借貸法律關
    係，為同一內容之請求，本院即毋庸再予判決，併此敘明。
肆、兩造各陳明願供擔保請准宣告假執行或免為假執行，均核無
    不合，爰分別酌定相當之擔保金額准許之。
伍、本案事證已臻明確，兩造其餘攻擊防禦方法及舉證，核與判
    決結果不生影響，爰不予一一論述，附此敘明。
陸、據上論結，本件原告之訴為有理由，依民事訴訟法第385條
    第1項前段、第85條第1項前段、第78條、第390條第2項、第
    392 條第2項，判決如主文。
中　　華　　民　　國　　94　　年　　8 　　月　　31　　日
                        臺灣花蓮地方法院民事庭
                            法    　官　陳燁真
以上正本係照原本作成。
如對本判決不服，應於判決送達後20日內，向本院提出上訴狀。
中　　華　　民　　國　　94　　年　　8 　　月　　31　　日
                            法院書記官　陳源財
